【裁判字號】    97,台抗,427
【裁判日期】    970627
【裁判案由】    行使優先承買權聲明異議
【裁判全文】
最高法院民事裁定              九十七年度台抗字第四二七號
再抗告人  乙○○
代 理 人  黃厚誠律師
上列再抗告人因與相對人甲○○（即蘇士恩、蘇豐倉）間行使優
先承買權聲明異議事件，對於中華民國九十七年二月二十九日台
灣高等法院台南分院裁定（九十七年度抗字第四五號），提起再
抗告，本院裁定如下：
    主  文
再抗告駁回。
再抗告程序費用由再抗告人負擔。
    理  由
按對於抗告法院所為裁定，以其適用法規顯有錯誤為理由，且所
涉及之法律見解具有原則上之重要性，並經原法院之許可者，依
民事訴訟法第四百八十六條第四項、第五項規定，固得再為抗告
。惟於原法院認再抗告應行許可，並添具意見書，將訴訟卷宗送
交再抗告法院後，再抗告法院審查原法院所添具之意見書，如認
再抗告不應許可者，並不受該意見書所載許可再抗告理由之拘束
，仍得逕以裁定駁回之，此觀民事訴訟法第四百三十六條之五第
一項之規定自明。
本件再抗告人為台灣台南地方法院（下稱台南地院）九十五年度
執字第六○二二五號強制執行事件拍賣債務人廖擊所有坐落台南
縣新營市○○段八八六號土地（下稱系爭土地）及其上未保存登
記建物二七二之一、二七二之二、二七二之三、二七二之四建號
之得標人。相對人主張其自民國八十三年五月一日起即向廖擊承
租系爭土地，聲請准予優先購買，台南地院以：相對人未於系爭
土地自任耕作，不得行使優先購買權等情為由，駁回其聲請，相
對人不服，提起抗告。原法院以：相對人承租系爭土地，有土地
租賃契約書影本一份可證。系爭土地經台南地院民事執行處於九
十六年十一月六日第二次拍賣時，拍賣公告附表使用情形「標別
甲」（即系爭土地）「備註」欄載明：「八、依農地重劃條例第
五條規定：重劃區內耕地出售時，其優先購買權依序為出租耕地
之承租人、共有土地現耕之他共有人、毗連耕地之現耕所有權人
。」，有第二次拍賣公告及不動產附表各一份可憑。嗣該土地由
再抗告人以總價新台幣五百零八萬八千元得標拍定，執行法院於
當日通知相對人是否行使優先購買權，復有民事執行處九十六年
十一月六日南院雅九五執簡字第○六○二二五號函可參。旋相對
人於同年月十九日具狀表示行使優先購買權。又系爭土地之地目
為「田」，使用分區為「特定農業區」，使用地類別為「農牧用
地」，復有土地登記第二類謄本為憑，自屬耕地。執行法院赴現
場履勘時，證人曾蓬源、林宏南、沈明豐、王水泉等當場均一致
證稱：相對人承租系爭土地是用來養鱉、修車。相對人亦具狀主
張其承租耕地養殖甲魚，因甲魚屬高經濟價值之產物，每三年一
季，期間有休養之情事為必然，且有養殖漁業相關之倉儲設備，
並無不適法等語。相對人雖於執行法院履勘時陳稱：伊已超過五
、六年以上沒有養鱉，惟並未言及有何變更用途或地形之情。耕
地三七五減租條例第十七條第一項第四款規定耕地租約在租佃期
限未屆滿前，非因不可抗力繼續一年不為耕作時，出租人得終止
耕地租約，惟經原法院調閱執行卷宗結果，廖擊並未陳述或具狀
表示終止耕地租約，則於無其他法定或意定終止、解除及撤銷耕
地租約等事由時，依法應認相對人與廖擊間就系爭土地仍有租賃
關係存在。況優先購買權之性質係形成權之一種，一經優先購買
權人表示願依同樣條件優先購買之意思時，即與出賣人間成立買
賣契約。相對人於系爭土地拍定後既已具狀向執行法院表示行使
優先購買權，則台南地院以相對人有五、六年未自行耕作，遽認
不得行使優先購買權，而駁回相對人之聲請，是否適當，實有疑
義。基於保障相對人之權益及避免將來訴訟，台南地院應詳加調
查其是否得主張優先購買權等詞，爰將原裁定廢棄，發回台南地
院另為適當之處理。
本件再抗告人提起再抗告，雖謂：相對人對系爭土地無耕地租約
存在，相對人僅提出契約書影本無法使執行法院認有租約存在，
且執行法院就有無優先承買權並無實體審認之權限，原法院遽認
相對人有優先承買權，自屬違背法令云云。惟查再抗告人所陳上
開理由，係屬原法院認定相對人就系爭土地有無承租權之事實當
否之問題，核與適用法規是否顯有錯誤無涉，亦無所涉及之法律
見解具有原則上重要性之情事，其再為抗告，於法不合，不應許
可。本院尚不受原法院所具「再抗告許可意見書」之拘束。
據上論結，本件再抗告為不合法。依強制執行法第三十條之一，
民事訴訟法第四百九十五條之一第二項、第四百八十一條、第四
百四十四條第一項前段、第九十五條、第七十八條，裁定如主文
。
中    華    民    國  九十七  年    六    月  二十七  日
                      最高法院民事第二庭
                          審判長法官  吳  正  一
                                法官  劉  福  聲
                                法官  阮  富  枝
                                法官  鄭  傑  夫
                                法官  蘇  清  恭
      本件正本證明與原本無異
                                      書  記  官
中    華    民    國  九十七  年    七    月   十一   日
                                                      V


司法院資訊處製作；財團法人民間司法改革基金會備份。
